最高法院刑事判決                              八十六年度台上字第一六一一號
    上  訴  人  甲○○
                乙○○
    共      同
    選任辯護人  黃慕容律師
                鄭淑子律師
右上訴人等因偽造有價證券案件，不服台灣高等法院台南分院中華民國八十五年四月
十七日第二審判決（八十五年度上訴字第三二八號，起訴案號：台灣台南地方法院檢
察署八十四年度偵字第七○六五號），提起上訴，本院判決如左：
    主  文
原判決撤銷，發回台灣高等法院台南分院。
    理  由
本件原判決認定上訴人甲○○、乙○○夫妻二人共同意圖為自己不法之所有，並基於
概括犯意，於民國八十三年四月二十日起，二人在台南市○○路五九六號招攬民間互
助會，每人份每會新台幣（下同）五萬元，會員計二十人，以甲○○為會首，甲○○
、乙○○夫妻二人明知劉素娥並未參與該互助會，竟向林信志、陳永順等會員騙稱「
劉素娥為避免其夫知悉，乃以乙○○之名義參加」。於八十三年九月間，甲○○復向
會員騙稱「劉素娥以一萬元得標」，另由乙○○偽刻「劉素娥」之印章，蓋於空白本
票十四張之發票人處，由其不知情之女兒鄭雅津各填載面額「五萬元整」及發票人地
址、發票日期八十三年九月二十日等，完成偽造之本票十四張交予甲○○，再轉交林
信志、陳永順等十四名活會會員，做為劉素娥得標之憑據，而詐得會款七十六萬元。
甲○○等復於八十三年十月十日，冒用「陳永順」名義，在台南市○○○○街十一巷
八九號，參加劉素娥招攬每人每會一萬元，計二十四人份之互助會，且於八十三年十
二月十日以「陳永順」之名以電話投標，詐得會款十九萬八千五百元等情。因而撤銷
第一審判決，改判論處上訴人二人共同意圖供行使之用，而偽造有價證券罪刑，固非
無見。
惟查(一)按判決不載理由者當然為違背法令，所謂判決不載理由，係指依法應記載於判
決理由內之事項不予記載，或記載不完備者而言，此為刑事訴訟法第三百七十九條第
十四款上段之當然解釋，而有罪之判決書，對於被告有利之證據不採納者，應說明其
理由，復為刑事訴訟法第三百十條第二款所明定，故有罪判決書對於被告有利之證據
，如不加以採納，必須說明其不予採納之理由，否則即難謂非判決不載理由。查上訴
人二人固曾於原審一度自認檢察官起訴之犯罪事實；然上訴人甲○○於偵查中及第一
審審理時一再否認知情共同偽造劉素娥之本票及冒用陳永順名義詐取財物之事實。上
訴人即共同被告乙○○於偵查中亦供稱：「（偽造之本票是）我叫我女兒鄭雅津開的
，因為我女兒開的本票，我先生才認不出來……」「是我（以陳永順名義參加劉素娥
為會首之互助會）」證人鄭雅津（即上訴人二人之女）證稱：「是我媽叫我開的」（
見偵查卷第二十頁背面、第二十一頁）。而證人劉素娥於第一審亦證稱：「是乙○○
一人前來對我說陳永順要跟會」（見第一審第十七頁正面）各等語，上開有利於甲○
○之證言何以不採納，未據原判決說明其理由，已有理由不備之違法。(二)按科刑之判
決書須將認定之犯罪事實詳記於事實欄，然後於理由內說明其認定犯罪事實所憑之證
據及其認定之理由，方足資為論罪科刑之依據，倘理由已說明，而事實無此記載，則
理由失其依據。查原判決於理由欄內認定上訴人二人冒用陳永順之名詐取會款犯行，
為一行為詐害多位被害人之想像競合犯，並有犯意聯絡，行為分擔，均為共同正犯；
惟事實欄關於冒用陳永順之名詐欺會款部分，究竟由何人向何人實施詐財行為﹖上訴
人二人如何謀議而為犯意之聯絡﹖甲○○分擔何種犯罪行為﹖並未明確記載，理由亦
失依據。(三)卷內證物應提示被告，令其辨認，此項程序為公開審判期日所應踐行者，
否則即係於審判期日應調查之證據未予調查，若採為裁判之基礎，其判決當然為違背
法令。查原判決以卷附之會單影本為上訴人二人犯罪之證據，惟於審判期日並未提示
該證物令上訴人辨認，有原審審判筆錄可稽，依法有應調查證據未予調查之違法。上
訴意旨指摘原判決不當，非無理由，應認有撤銷發回更審之原因。
據上論結，應依刑事訴訟法第三百九十七條、第四百零一條，判決如主文。
中      華      民      國    八十六    年      三      月     十一     日
                              最高法院刑事第十庭
                                  審判長法官  吳  雄  銘
                                        法官  池  啟  明
                                        法官  陳  宗  鎮
                                        法官  石  木  欽
                                        法官  吳  火  川
      右正本證明與原本無異
                                              書  記  官
中      華      民      國    八十六    年      三      月    二十七    日
